最　高　行　政　法　院　判　決
　　　　　　　　　　　　　94年度判字第01100號
上　訴　人　甲○○
被 上訴 人　雲林縣二崙鄉公所
代　表　人　乙○○
上列當事人間因耕地三七五租約事件，上訴人對於中華民國92年
11月27日高雄高等行政法院92年度訴字第1015號判決，提起上訴
，本院判決如下：
　　主  文
上訴駁回。
上訴審訴訟費用由上訴人負擔。
　　理  由
一、本件上訴人在原審起訴主張：上訴人所有坐落雲林縣二崙鄉
    ○○段第677地號耕地（下稱系爭耕地）與承租人訂有耕地
    三七五租約，租期於91年12月31日屆滿，乃依耕地三七五減
    租條例第19條第1項規定申請被上訴人准予收回系爭耕地。
    被上訴人竟以違憲之耕地三七五減租條例第19條、第20條規
    定，駁回上訴人之申請，顯然違法，侵害憲法第15條所保障
    之財產權。訴願決定未予糾正，亦屬違法等語。求為撤銷原
    處分及訴願決定，並命被上訴人作成准予上訴人收回系爭耕
    地之行政處分之判決。
二、被上訴人則以：上訴人申請收回系爭耕地，被上訴人函復應
    檢附各項證明文件，非行政處分。上訴人提起撤銷訴訟，非
    法之所許等語，作為抗辯。
三、原審以：
  （一）上訴人依耕地三七五減租條例第19條第1項規定，為收
        回系爭耕地自耕之申請，經被上訴人審查上訴人申請書
        所附資料後，以92年2月12日以鄉民字第0920001365號
        函復上訴人。主旨謂：「台端申請私有耕地租約期滿收
        回耕地案，請依說明二、三辦理，請查照。」而說明二
        、三則謂：「本件申請書註明應由本人親自到場送件，
        核對其身份，委託他人辦理者，應附委託書，委託人並
        應親自到場，並在本申請書簽章。申請書尚欠檢附各項
        書件請文到15日內補正，逾期視為未申請依規定辦理。
        」該函文已明白表示，上訴人如未依限補正被上訴人通
        知補正之資料，則「視為未申請」，即含有駁回申請之
        意，自為行政處分。
  （二）耕地三七五減租條例屬憲法所稱保護農民之法律，為維
        護減租政策之成果，確保承租人之佃耕權，防止出租人
        於租約期滿時，假借自耕為理由，任意反對租約之繼續
        ，致使承租人失去其賴以生活之耕地，而設有第19條限
        制收回自耕及第20條應續訂租約之規定，係具體實現憲
        法第15條及第153條之規範意旨，所為保障農民生存及
        提昇其生活水準之立法，並無上訴人所稱因違憲而無效
        情事。
  （三）耕地三七五租約之出租人，於租期屆滿時欲收回耕地者
        ，耕地三七五減租條例第19條第1項明文定有要件，須
        符合其規定之要件始可。內政部為執行該條規定，訂頒
        私有出租耕地91年底租約期滿處理工作計畫及作業須知
        ，其中第6點第2款第3目及第3款第1目分別規定，出租
        人申請收回耕地時應檢附各項證明文件，如不完備，應
        以書面通知於限期內補正，逾期未補正者，以書面敘明
        退件理由及「因逾期未補正，視為未申請」之內容，並
        退還申請書以外之全部文件等等。僅為審查申請案之流
        程依據，准駁仍以耕地三七五減租條例第19條第1項為
        依據。
  （四）查本件耕地三七五租約，係於農業發展條例89年1月4日
        修正施行前依耕地三七五減租條例規定訂定者，依行為
        時農業發展條例第20條規定，租佃間之權利義務關係應
        適用耕地三七五減租條例規定。被上訴人通知上訴人補
        正租約期滿時之上訴人之全戶戶籍謄本、90年全年生活
        費用明細表、綜合所得稅資料、自任耕作切結書及委託
        書等資料，乃審核上訴人之支出及收入，是否符合耕地
        三七五減租條例第19條第1項收回耕地之要件所必須憑
        藉之資料，被上訴人實有通知上訴人補正之必要。上訴
        人既未能依被上訴人通知補正資料，致被上訴人無從認
        定上訴人已符合收回耕地之要件，是被上訴人予以否准
        ，尚無不合。原處分無誤，訴願決定予以維持，亦無違
        誤，上訴人之請求為無理由等情，因而判決駁回上訴人
        之訴。
四、本院經核原判決尚無違誤，進而論斷如下：
  （一）依內政部訂頒之「私有出租耕地91年底租約期滿處理工
        作計畫及作業須知」第6點第2款第3目及第3款第1目分
        別規定，出租人申請收回耕地時應檢附各項證明文件，
        如不完備，應以書面通知於限期內補正，逾期未補正者
        ，以書面敘明退件理由及「因逾期未補正，視為未申請
        」之內容，並退還申請書以外之全部文件。其所列出租
        人申請收回耕地時應檢附之證明文件，例如申請書、原
        租約書、申請人或受託人之身分證影本、租約期滿時出
        租人之全戶戶籍謄本、90年全年綜合所得稅各項資料、
        90年全年生活費用明細表及自任耕作切結書等等，均係
        主管機關審查出租人是否符合收回自耕要件所憑藉之資
        料，自屬執行耕地三七五減租條例第19條之技術上所必
        要。內政部基於執行職權予以規定，無違該條例規定之
        意旨，得予適用。原判決已說明被上訴人審查本件上訴
        人申請收回自耕案，處理流程依上開須知規定，仍以耕
        地三七五減租條例第19條第1項為准駁依據，實無違誤
  （二）查上訴人係因所有收益不足以維持一家生活，請求准予
        收回系爭耕地自耕，有依耕地三七五減租條例第19條第
        4項規定，申請調處由其收回耕地之意。此項調處，在
        於解決租佃雙方均因無其耕地收益，家庭生活將失依據
        之難題，依前述規定，須提出過去一年家庭收益及生活
        支出情形之資料供審酌。原判決已認定上訴人未提出該
        項資料，經被上訴人通知於限期內補正，逾期未為補正
        等事實明確，無從證明上訴人有不能維持生活之情形，
        自不合依耕地三七五減租條例第19條第4項規定，調處
        由上訴人收回系爭耕地。原判決維持原處分駁回上訴人
        之申請，並無不合。上訴意旨以為未進行實體上調處即
        駁回其申請，違反上開法條規定，指原判決違背法令，
        並不可採。
  （三）按耕地三七五減租條例第26條規定之調解、調處，其事
        項屬私權爭執，調解、調處為成立或不成立或拒絕調解
        、調處之救濟，應循民事訴訟程序，不得依行政爭訟方
        法以求救濟。本件依原判決確定之事實，上訴人係依耕
        地三七五減租條例第19條規定申請准予收回出租耕地，
        無關耕地三七五減租條例第26條規定之調解、調處。上
        訴意旨認應依耕地三七五減租條例第26條規定辦理，容
        屬誤會。從而上訴意旨指摘原判決違法，求予廢棄，為
        無理由，應予駁回。
據上論結，本件上訴為無理由，依行政訴訟法第255條第1項、第
98條第3項前段，判決如主文。
中    華    民    國    94    年    7     月    21    日
                  第一庭審判長法  官　黃　綠　星
                              法  官  陳　秀　美
                              法  官　蔡　進　田
                              法  官　黃　璽　君
                              法  官　廖　宏　明
以  上  正  本  證  明  與  原  本  無  異
中    華    民    國    94    年    7    月    22     日
　　　　　　　　　　　　　　　書記官　邱　彰　德
